【裁判字號】    99,交聲,1196
【裁判日期】    990326
【裁判案由】    聲明異議
【裁判全文】
臺灣臺中地方法院交通事件裁定        99年度交聲字第1196號
原處分機關  交通部公路總局臺中區監理所
異  議  人
即受處分人  甲○○
上列受處分人因違反道路交通管理處罰條例案件，對於交通部公
路總局臺中區監理所民國99年3 月4 日所為之裁決處分（原處分
案號：中監違字第裁60-HD0000000號），聲明異議，本院裁定如
下：
    主  文
原處分關於罰鍰新臺幣萬肆仟伍佰元部分撤銷。
前項撤銷部分，甲○○不罰。
    理  由
一、原處分意旨略以：異議人即受處分人甲○○駕駛NW-0220 號
    自用小客車，於民國97年12月27日22時13分許，在臺中縣沙
    鹿鎮○路○○街與明秀2 街口前，因「酒後駕車肇事，經光田
    醫院抽血檢驗值達0.096mg/dl，換算呼氣值為0.48mg/l」之
    違規，經臺中縣警察局清水分局明秀派出所員警依道路交通
    管理處罰條例第35條第1 項第1 款舉發。本所遂於緩起訴期
    滿後，於99年3 月4 日以中監違字第裁60-HD0000000號裁處
    罰鍰新臺幣（下同）34,500元、吊扣駕駛執照12個月及施以
    道安講習（已執行吊扣駕照12個月）等語。
二、聲明異議意旨略以：依據行政罰法第26條規定，一行為同時
    觸犯刑事法律及違反行政法上義務規定者，依刑事法律處罰
    之。本人業經法院被判緩起訴處分，並已繳納2 萬元及服完
    60小時義務勞務在案，而監理機關另要向本人處罰行政罰鍰
    34,500元，並執行吊扣駕照，實無再一事二罰處行政罰之必
    要，請撤銷行政罰鍰34,500元，以維持公平正義原則等語。
三、按汽車駕駛人飲用酒類或其他類似物後，其吐氣所含酒精濃
    度超過每公升0.25毫克，不得駕車；駕駛汽車經測試檢定酒
    精濃度超過標準，處汽車駕駛人罰鍰15,000元以上60,000元
    以下，並當場移置保管該汽車及吊扣駕駛執照1 年；因而肇
    事致人受傷者，並吊扣駕駛執照2 年；致人重傷或死亡者，
    吊銷其駕駛執照，並不得再考領，道路交通安全規則第114
    條第2 款、道路交通管理處罰條例第35條第1 項第1 款分別
    定有明文。再一行為同時觸犯刑事法律及違反行政法上義務
    規定者，依刑事法律處罰之。但其行為應處以「其他種類行
    政罰」或得沒入之物而未經法院宣告沒收者，亦得裁處之。
    前項行為如經不起訴處分或為無罪、免訴、不受理、不付審
    理之裁判確定者，得依違反行政法上義務規定裁處之。本法
    所稱「其他種類行政罰」，指下列裁罰性之不利處分：限制
    或禁止行為之處分：限制或停止營業、「吊扣證照」、命令
    停工或停止使用、禁止行駛、禁止出入港口、機場或特定場
    所、禁止製造、販賣、輸出入、禁止申請或其他限制或禁止
    為一定行為之處分。行政罰法第26條、第2 條第1 款亦有明
    定。惟依95年2 月5 日正式施行之行政罰法第26條第1 項規
    定：「一行為同時觸犯刑事法律及違反行政法上義務規定者
    ，依刑事法律處罰之。但其行為應處以其他種類行政罰或得
    沒入之物而未經法院宣告沒收者，亦得裁處之。」此乃一行
    為同時造成刑罰法律與行政秩序罰規定發生競合適用之關係
    時，基於「一事不二罰」之法理，經由立法程序確立應以刑
    罰優先為原則，避免行為人承受過度且重複之處罰。此觀該
    條立法理由明確揭示：「一行為同時觸犯刑事法律及違反行
    政法上義務規定時，由於刑罰與行政罰同屬對不法行為之制
    裁，而刑罰之懲罰作用較強，故依刑事法律處罰，即足資警
    惕時，實無一事二罰再處行政罰之必要。且刑事法律處罰，
    由法院依法定程序為之，較符合正當法律程序，應予優先適
    用。但罰鍰以外之沒入或其他種類行政罰，因兼具維護公共
    秩序之作用，為達行政目的，行政機關仍得併予裁處，故為
    第一項但書規定。」是以前揭行政罰法中刑事法律處罰優先
    且不再處以行政秩序罰之目的，既係因為行為人已接受刑罰
    而足資警惕，且已發生懲罰之作用，即無使行為人陷於雙重
    處罰之不利益，則關於刑事法律處罰之範圍自應採取實質認
    定，凡刑事實體法或程序法中所規定客觀上剝奪行為人生命
    、自由、財產權利，主觀上亦因制裁之嚴厲性、痛苦性，其
    強度足以造成心理強制而間接達成矯正教化目的之處遇手段
    ，皆應納入其中，而不以形式上符合刑法第32條至第34條所
    定主刑及從刑種類者為限，始與前揭法律規範之意旨相符。
四、經查：
  (一)受處分人駕駛NW-0220 號自用小客車，於97年12月27日22時
    13分許，在臺中縣沙鹿鎮○路○○街與明秀2 街口前，因「酒
    後駕車肇事，經光田醫院抽血檢驗值達0.096mg/dl，換算呼
    氣值為0.48mg/l」之違規，經臺中縣警察局清水分局明秀派
    出所員警依道路交通管理處罰條例第35條第1 項第1 款之規
    定，以中縣警交字第HD0000000 號違反道路交通管理事件通
    知單舉發。受處分人涉犯公共危險罪，經臺灣臺中地方法院
    檢察署檢察官以98年度偵字第2287號為緩起訴處分，諭知緩
    起訴處分期間為1 年，並應於收受檢察官執行緩起訴處分命
    令通知書之日起1 個月內，向社團法人臺中市脊髓損傷者協
    會支付2 萬元，再於收受檢察官執行緩起訴處分命令通知書
    之日起6 個月內，向指定之公益團體或社區提供60小時之義
    務勞務，並應於緩起訴處分確定後，依觀護人之指定，按時
    至臺灣臺中地方法院檢察署報到。原處分機關於緩起訴期滿
    後，於99年3 月4 日以中監違字第裁60-HD0000000號裁決書
    ，裁處罰鍰34,500元，吊扣駕駛執照12個月（駕駛執照已執
    行吊扣），施以道安講習等情，有上開緩起訴處分書、臺中
    縣警察局舉發違反道路交通管理事件通知單及臺灣高等法院
    被告前案紀錄表在卷可稽，且為受處分人所不爭執，應堪認
    定。
  (二)按依刑事訴訟法第253 條之2 規定，命被告為金錢給付、勞
    務給付及處遇措施的部分，應得被告之同意（因涉及被告之
    人身自由及財產之拘束，且產生未經裁判即終局處理案件之
    實質效果，自應考慮被告之意願），上開金錢給付、勞務提
    供實質上均係對行為人的制裁，並造成行為人財產、自由、
    尊嚴等權利不利的影響。故本件檢察官對於受處分人所為之
    緩起訴處分，並命向社團法人臺中市脊髓損傷者協會支付2
    萬元，再向指定之公益團體或社區提供60小時之義務勞務，
    並應於緩起訴處分確定後，依觀護人之指定，按時至臺灣臺
    中地方法院檢察署報到等情，已產生實質制裁之效果，而非
    不起訴處分甚明。檢察官既認本件受處分人緩起訴之期間為
    1 年，並命其支付緩起訴處分金2 萬元及服義務勞務60小時
    ，認受處分人應知所警惕，無再犯之虞，對於公共利益之維
    護已無礙，自無再另處以捐款之必要。又檢察官課受處分人
    以上之負擔，性質上可謂實質上制裁，且造成受處分人權利
    受限制影響，則受處分人上開違反刑事法律禁止規範之犯罪
    事實既已明確，僅因檢察官採取緩起訴處分之替代性刑事處
    遇手段，未將該案逕起訴或聲請簡易判決處刑，致其後適用
    之刑事程序有所區別，然就受處分人仍負有一定之義務觀察
    ，其如未在上開指定期間內確實履行義務，依刑事訴訟法第
    25 3條之3 第1 項第3 款之規定，受處分人將遭受撤銷緩起
    訴處分之不利益；反之，倘其確實遵守並履行各項緩起訴條
    件，除非合於刑事訴訟法第260 條所定情形之一，否則受處
    分人即無再就同一案件遭受刑事訴追之虞。從而，受處分人
    已因此前開緩起訴處分而剝奪其自由權，而上開義務給付義
    務亦具有強制性、懲罰性，雖不若易科罰金係以支付金錢作
    為自由刑之替代，惟經由緩起訴處分條件之履行使其免於遭
    檢察官發動起訴程序，仍具有替代刑罰之效果，廣義而言，
    應屬實質制裁，而有行政罰法第26條第1 項「一事不二罰」
    規定之適用。況刑事被告如經法院循審判程序判處罰金或得
    以易科罰金之拘役或有期徒刑，均得以援用行政法罰第26條
    第1 項之規定，免於處以行政秩序罰之雙重不利益；至於藉
    由緩起訴處分而節省司法資源者，在基於實質懲罰目的而其
    財產權遭受剝奪之餘，卻仍需繳納一定金額之行政罰鍰，其
    結果勢必降低刑事被告接受緩起訴處分之意願，而反噬緩起
    訴處分替代繁複刑事審判程序之制度性機能。準此以言，行
    政罰法第26條第2 項既未將緩起訴處分列舉其中，本於「例
    外規定從嚴解釋」之法理及前揭說明，自不能將條文中「不
    起訴處分」之範圍，擴及於性質顯不相同之「緩起訴處分」
    ，且亦非得以具體個案中比較當事人實質上是否影響其財產
    權利（緩起訴可能係無負擔之緩起訴，而緩刑亦可能無負擔
    ，惟均不影響其刑事處分之性質），或其影響當事人財產權
    利之輕重比較，憑為有無前揭行政罰法「一事不二罰」規定
    適用之標準。而道路交通管理處罰條例第35條規定之裁處，
    含有罰鍰及吊扣駕照，分屬行政罰法中之裁罰，有對於過去
    違反義務行為處罰之「秩序罰」（指罰鍰），以及對於預防
    將來再犯危險之「管制罰」（指吊扣駕照）；前者對於過去
    義務違反而為秩序罰之目的，與刑事制裁酒醉駕車所欲達到
    保護交通安全之目的相同，二者既為相同之目的，則處以較
    重之刑事制裁為已足，自無重複處罰行政罰之必要。
  (三)綜上所述，經檢察官為緩起訴處分而已受有實質制裁之行為
    ，如同時違反行政法上義務之規定，因已受有實質制裁，此
    時行政機關若另行依法行政裁罰，無異一罪二罰，因此參酌
    行政罰法第26條之立法意旨，違反行政法上義務之行為，若
    同時亦經檢察官另為緩起訴處分時，行政機關應不得就同一
    行為，再為與刑罰相類之罰鍰處分。從而，受處分人所受之
    具體緩起訴處分內容即支付緩起訴處分金2 萬元，並向臺灣
    臺中地方法院檢察署指定之公益團體、地方自治團體或社區
    提供60小時之義務勞務，並應於緩起訴處分確定後，依觀護
    人之指定，按時至臺灣臺中地方法院檢察署報到，與前揭規
    定之不起訴處分應非相當。故本件既已依懲罰作用較強之刑
    事法律制裁，即無再依行政法為相同處罰之必要。原處分機
    關以檢察官為緩起訴處分時命被告所為之指示及課予之負擔
    ，乃屬一種特殊之處遇措施，並非「刑罰」，而認本件並無
    一事不二罰適用之問題，原處分機關仍得就受處分人違反行
    政法上義務裁罰之，容有未洽，另受處分人因緩起訴處分所
    給付之對價並非僅2 萬元之捐款，尚須服義務勞務60小時，
    且檢察官既認本件受處分人緩起訴之期間1 年，並命被告捐
    款及服義務勞務，認受處分人應知所警惕，無再犯之虞，對
    於公共利益之維護已無礙，自無再另處以捐款與原處分罰鍰
    差額之必要，併此敘明。本件受處分人之聲明異議為有理由
    ，自應由本院將原處分中關於罰鍰34,500元部分撤銷，並自
    為裁定如主文第二項對受處分人上開撤銷部分為不罰之諭知
    ，以資適法。至原處分機關另裁處受處分人吊扣駕照12個月
    及施行道安講習部分，於法並無違背，且依受處分人聲明異
    議意旨，亦僅就原處分機關所處罰鍰部分請求撤銷，此部分
    之處分自非屬本院應予審究之範圍，併此敘明。
據上論斷，應依道路交通管理處罰條例第87條第2 項，道路交通
案件處理辦法第20條前段，裁定如主文。
中    華    民    國    99    年    3     月    26    日
                  交通法庭      法  官  柯志民
上正本證明與原本無異。
如不服本裁定應於送達後五日內向本院提出抗告狀。
                                書記官  賴亮蓉
中    華    民    國    99    年    3     月    26    日

司法院資訊處製作；財團法人民間司法改革基金會備份。
